---
title: 'Ocorrências Aeronáuticas na Aviação Civil Brasileira'
author: 'Joziani Mota Vieira'
output: github_document
---

```{r setup, include=FALSE}
knitr::opts_chunk$set(echo = TRUE)
```

<div style = 'width: 100% text-align: justify'> 

## Apresentação

Exploração da base dados "Ocorrências Aeronáuticas na Aviação Civil Brasileira", utilizando dados abertos do governo, disponíveis em: (https://dados.gov.br/dataset/ocorrencias-aeronauticas-da-aviacao-civil-brasileira).

</div>

## Explicação do processo utilizado

Inicialmente foi feita a junção das bases de dados aeronave, fator_contribuinte, ocorrencia e reportes_2011_2019, selecionando e manipulando variáveis que, aparentemente, eram interessantes para as análises. As bases que não foram incluídas, não tinham variáveis de interesse.

Após foi feita análise descritiva e análise de dados faltantes das variáveis. Assim através dessas análises foram selecionadas, inicialmente, algumas variáveis para criação do *Modelo de Poisson*, foram selecionadas variáveis com até 30% de dados faltantes. Ainda, foram verificadas as variáveis que tinham preditores com variância zero e combinações lineares.

Para os modelos foram selecionados apenas fatalidade maiores que 0, já que a quantidade de ocorrências sem fatalidades tinha quantidade muito maior, o que não deixava o modelo convergir. Foi feito um modelo inicial com as variáveis selecionada, e através desse modelo foi verificado variáveis que são linearmente dependentes e aplicado o método steepwase, para seleção de variáveis para entrar no modelo final.


```{r, include = FALSE, echo = T}

rm(list=ls())
options(OutDec=",")


## Pacotes ---------------------------------------------------------------------

if(!require(readr)){install.packages('readr'); require(readr)}
if(!require(tidyverse)){install.packages('tidyverse'); require(tidyverse)}
if(!require(forcats)){install.packages('forcats'); require(forcats)}
if(!require(gtsummary)){install.packages('gtsummary'); require(gtsummary)}


## Leitura e manipulação dos dados ---------------------------------------------

aeronave <- read_csv2('dados/aeronave.csv')
fator_contribuinte <- read_csv2('dados/fator_contribuinte.csv')
ocorrencia <- read_csv2('dados/ocorrencia.csv')
reportes_2011_2019 <- read.csv2('dados/reportes_2011_2019.csv')


aeronave <- aeronave %>% 
  apply(2, function(x) ifelse(x == '', NA, x)) %>% 
  data.frame()

fator_contribuinte <- fator_contribuinte %>% 
  apply(2, function(x) ifelse(x == '', NA, x)) %>% 
  data.frame()

ocorrencia <- ocorrencia %>% 
  apply(2, function(x) ifelse(x == '', NA, x)) %>% 
  data.frame()

reportes_2011_2019 <- reportes_2011_2019 %>% 
  apply(2, function(x) ifelse(x == '', NA, x)) %>% 
  data.frame()


#### Juntando banco de dados

dados <- aeronave %>% 
  transmute(codigo_ocorrencia = codigo_ocorrencia2,
            
            aeronave_operador_categoria = case_when(
              aeronave_operador_categoria == '***' ~ NA_character_,
              TRUE ~ aeronave_operador_categoria),
            
            aeronave_operador_categoria = fct_lump(aeronave_operador_categoria, 
                                                   2, 
                                                   other_level = 'Outros'),
            
            aeronave_tipo_veiculo = case_when(
              aeronave_tipo_veiculo == '***' ~ NA_character_,
              TRUE ~ aeronave_tipo_veiculo),
            
            aeronave_tipo_veiculo = fct_lump(aeronave_tipo_veiculo, 
                                             2, 
                                             other_level = 'Outros'),
            
            aeronave_motor_tipo = case_when(
              aeronave_motor_tipo == '***' ~ NA_character_,
              TRUE ~ aeronave_motor_tipo),
            
            aeronave_motor_quantidade = case_when(
              aeronave_motor_quantidade == '***' ~ NA_character_,
              TRUE ~ aeronave_motor_quantidade),
            
            aeronave_motor_quantidade = fct_lump(aeronave_motor_quantidade, 
                                                 2, 
                                                 other_level = 'Outros'),
            
            aeronave_assentos = case_when(
              aeronave_assentos == 'NULL' ~ NA_character_,
              TRUE ~ aeronave_assentos),
            
            aeronave_assentos = as.numeric(aeronave_assentos),
            
            aeronave_ano_fabricacao = case_when(
              aeronave_ano_fabricacao != 0 ~ aeronave_ano_fabricacao),
            
            aeronave_ano_fabricacao = as.numeric(aeronave_ano_fabricacao),
            
            aeronave_pais_fabricante = case_when(
              aeronave_pais_fabricante == '***' ~ NA_character_,
              TRUE ~ aeronave_pais_fabricante),
            
            aeronave_pais_fabricante = fct_lump(aeronave_pais_fabricante, 
                                                1, 
                                                other_level = 'Outros'),
            
            aeronave_registro_segmento = case_when(
              aeronave_registro_segmento == '***' ~ NA_character_,
              TRUE ~ aeronave_registro_segmento),
            
            aeronave_registro_segmento = fct_lump(aeronave_registro_segmento, 
                                                  4, 
                                                  other_level = 'Outros'),
            
            aeronave_tipo_operacao = case_when(
              aeronave_tipo_operacao == '***' ~ NA_character_,
              TRUE ~ aeronave_tipo_operacao),
            
            aeronave_tipo_operacao = fct_lump(aeronave_tipo_operacao, 
                                              4, 
                                              other_level = 'Outros'),
            
            aeronave_nivel_dano = case_when(
              aeronave_nivel_dano == '***' ~ NA_character_,
              TRUE ~ aeronave_nivel_dano),
            
            aeronave_fatalidades_total = as.numeric(aeronave_fatalidades_total)) %>% 
  left_join(fator_contribuinte %>% 
              transmute(
                codigo_ocorrencia = codigo_ocorrencia3,
                fator_condicionante = case_when(
                  fator_condicionante == '***' ~ NA_character_,
                  TRUE ~ fator_condicionante),
                
                fator_condicionante = fct_lump(fator_condicionante, 
                                               2, 
                                               other_level = 'Outros'),
                
                fator_area = case_when(
                  fator_area == '***' ~ NA_character_,
                  TRUE ~ fator_area)
              ), by = 'codigo_ocorrencia') %>% 
  left_join(ocorrencia %>% 
              transmute(codigo_ocorrencia,
                        
                        ocorrencia_classificacao,
                        
                        investigacao_aeronave_liberada = case_when(
                          investigacao_aeronave_liberada == '***'|
                            investigacao_aeronave_liberada == 'NULL' ~ NA_character_,
                          TRUE ~ investigacao_aeronave_liberada),
                        
                        investigacao_status = case_when(
                          investigacao_status == 'NULL' ~ NA_character_,
                          TRUE ~ investigacao_status),
                        
                        divulgacao_relatorio_publicado,
                        
                        total_recomendacoes = as.numeric(total_recomendacoes),
                        
                        total_aeronaves_envolvidas = as.numeric(total_aeronaves_envolvidas),
                        
                        ocorrencia_saida_pista), 
            by = 'codigo_ocorrencia') %>% 
  left_join(reportes_2011_2019 %>% 
              transmute(codigo_ocorrencia = codigo_reporte,
                        
                        tipo_reporte,
                        
                        aviaco_tipo,
                        
                        condicao_ceu,
                        
                        danos_prejuizo = case_when(
                          danos_prejuizo == 'Indeterminado'|
                            danos_prejuizo == 'Não informado' ~ NA_character_,
                          TRUE ~ danos_prejuizo),
                        
                        fase_voo,
                        
                        lado,
                        
                        periodo_dia,
                        
                        precipitacao = case_when(
                          precipitacao == 'Chuva recente'|
                            precipitacao == 'Chuva'|
                            precipitacao == 'Nevoeiro'|
                            precipitacao == 'sim' ~ 'Sim',
                          precipitacao == 'nao'|
                            precipitacao == 'Nenhuma' ~ 'Não',
                          precipitacao == 'Nenhuma' ~ 'Não'),
                        
                        velocidade = as.numeric(velocidade),
                        
                        altura = as.numeric(altura),
                        
                        asa), 
            by = 'codigo_ocorrencia')


colnames(dados) <- c('codigo_ocorrencia',
                     'Categoria do operador',
                     'Tipo do veiculo',
                     'Tipo do motor',
                     'Quantidade de Motor',
                     'Quantidade de assentos',
                     'Ano de fabricação',
                     'País fabricante',
                     'Registro de Segmento',
                     'Tipo de operacao',
                     'Nivel do dano',
                     'Total de fatalidades',
                     'Fator condicionante',
                     'Fator àrea',
                     'Classificação da ocorrência',
                     'Aeronave liberadada investigação',
                     'Status de investigação',
                     'Divulgação do relatório publicado',
                     'Total de recomendações',
                     'Total de aeronaves envolvidas',
                     'Saiu da pista',
                     'Tipo de Reporte',
                     'Tipo de avião',
                     'Condição do ceu',
                     'Danos e prejuizos',
                     'Fase do voo',
                     'Lado',
                     'Período do dia',
                     'Precipitação',
                     'Velocidade',
                     'Altura',
                     'Asa')


## Análise descritiva ----------------------------------------------------------

#### Variáveis categóricas

tab_cat <- dados %>% 
  select(`Categoria do operador`,
         `Tipo do veiculo`,
         `Tipo do motor`,
         `Quantidade de Motor`,
         `País fabricante`,
         `Registro de Segmento`,
         `Tipo de operacao`,
         `Nivel do dano`,
         `Fator condicionante`,
         `Fator àrea`,
         `Classificação da ocorrência`,
         `Aeronave liberadada investigação`,
         `Status de investigação`,
         `Divulgação do relatório publicado`, 
         `Total de aeronaves envolvidas`,
         `Saiu da pista`,
         `Tipo de Reporte`,
         `Tipo de avião`,
         `Condição do ceu`,
         `Danos e prejuizos`,
         `Fase do voo`,
         Lado,
         `Período do dia`,
         Precipitação,
         Asa) %>% 
  tbl_summary(
    missing =  'no') %>% 
  modify_header(update =list(label  ~  "**Variáveis**")) %>% 
  bold_labels() %>%
  modify_footnote(everything() ~ NA_character_) 

#### Variáveis numéricas

t1 <- dados %>% 
  select(`Quantidade de assentos`, 
         `Ano de fabricação`, 
         `Total de fatalidades`, 
         `Total de recomendações`,
         Velocidade,
         Altura) %>%   
  tbl_summary(statistic = all_continuous() ~ "{mean}", 
              missing = "no",
              digits = list(all_continuous()~ 2)) %>%
  modify_header(stat_0 ~ "**Média**") %>% add_n() 

t2 <- dados %>% 
  select(`Quantidade de assentos`, 
         `Ano de fabricação`, 
         `Total de fatalidades`, 
         `Total de recomendações`, 
         Velocidade,
         Altura) %>%
  tbl_summary(statistic = all_continuous() ~ "{sd}", 
              missing = "no",
              digits = list(all_continuous()~ 2)) %>%
  modify_header(stat_0 ~ "**S.D.**") 

tab_num <- tbl_merge(list(t1, t2)) %>% 
  modify_header(update = list(label ~ "**Variáveis**")) %>% 
  modify_footnote(everything() ~ NA_character_) %>% 
  modify_spanning_header(everything() ~ NA_character_)


```

## Análise descritiva

### Variáveis categóricas

```{r,echo=TRUE,comment="",warning=FALSE,message=FALSE}

tab_cat

```

### Variáveis numéricas

```{r,echo=TRUE,comment="",warning=FALSE,message=FALSE}

tab_num

```


```{r, include=FALSE}

dados.na <- dados %>% 
  sapply(., function(x) sum(is.na(x))) %>% 
  data.frame()

dados.na <- dados.na %>% mutate(variavel = rownames(dados.na),
                                quant_na = dados.na$.,
                                porc = quant_na/(dim(dados)[1])) %>% 
  select(-.) %>% 
  filter(quant_na != 0) %>% 
  arrange(porc)

plot_na <- naniar::gg_miss_var(dados, show_pct = TRUE) + 
  labs(y = "Porcentagem de dados faltantes", x = "") + 
  ylim(0,100)

```

## Análise de dados faltantes

Observa-se que as variáveis Altura, Velocidade, Tipo de avião, Aeronave liberadada investigação, Danos e prejuizos, Fator àrea, Fator condicionante, Categoria do operador e Lado tinham mais de 30% de dados faltantes.

```{r,echo=TRUE,comment="",warning=FALSE,message=FALSE}

plot_na

```

## Modelo de Poisson 

### Modelo Inicial

#### Verificando se existe preditores com variância zero

```{r, include=FALSE}

dados_modelo <- dados %>% 
  select(`Tipo do veiculo`,
         `Tipo do motor`,
         `Quantidade de Motor`,
         `País fabricante`,
         `Registro de Segmento`,
         `Tipo de operacao`,
         `Nivel do dano`,
         `Classificação da ocorrência`,
         `Status de investigação`,
         `Divulgação do relatório publicado`, 
         `Total de aeronaves envolvidas`,
         `Saiu da pista`,
         `Tipo de Reporte`,
         `Condição do ceu`,
         `Fase do voo`,
         `Período do dia`,
         Precipitação,
         Asa,
         `Quantidade de assentos`, 
         `Ano de fabricação`, 
         `Total de fatalidades`, 
         `Total de recomendações`) %>% 
  filter(`Total de fatalidades` != 0)

caret::nearZeroVar(dados_modelo %>% 
                     na.omit())

caret::findLinearCombos(dados_modelo %>% 
                          data.matrix %>% 
                          na.omit())

```

```{r,echo=TRUE,comment="",warning=FALSE,message=FALSE}

dados_modelo %>% 
  select(4, 8, 9, 10, 11, 12, 18) %>% 
  names()

```

#### Resolvendo as combinações lineares em uma matriz numérica

```{r,echo=TRUE,comment="",warning=FALSE,message=FALSE}

dados_modelo %>% 
  select(4, 8) %>% 
  names()

```

#### Tabela

```{r, include=FALSE}

modelo_inicial <- glm(`Total de fatalidades` ~ 
                        `Tipo do veiculo` +
                        `Tipo do motor` +
                        `Quantidade de Motor` +
                        `Registro de Segmento` +
                        `Tipo de operacao` +
                        `Nivel do dano` +
                        `Tipo de Reporte` +
                        `Condição do ceu` +
                        `Período do dia` +
                        Precipitação +
                        `Ano de fabricação` + 
                        `Total de recomendações`,
                      family = 'poisson',
                      data = dados_modelo,
                      control = list(maxit = 1000))

options(OutDec = '.')

tabela_inicial <- modelo_inicial %>% 
  tbl_regression(
    pvalue_fun = ~style_pvalue(.x, digits = 3),
    exponentiate = TRUE) %>% 
  modify_header(update = list(label ~ "**Variáveis**")) %>% 
  bold_labels() %>% 
  bold_p(t = 0.05)

```

```{r,echo=TRUE,comment="",warning=FALSE,message=FALSE}

tabela_inicial

```

### Modelo Final

#### Verificando variáveis que são linearmente dependentes 

```{r,echo=TRUE,comment="",warning=FALSE,message=FALSE}

attributes(alias(modelo_inicial)$Complete)$dimnames[[1]]

```

### Tabela

```{r, include=FALSE}

modelo_final <- glm(`Total de fatalidades` ~ 
                      `Tipo do veiculo` +
                      `Tipo do motor` +
                      `Registro de Segmento` +
                      `Nivel do dano` +
                      `Tipo de Reporte` +
                      `Período do dia` + 
                      `Total de recomendações`,
                    family = 'poisson',
                    data = dados_modelo,
                    control = list(maxit = 1000),
                    singular.ok = TRUE)


tabela_final <- modelo_final %>% 
  tbl_regression(
    pvalue_fun = ~style_pvalue(.x, digits = 3),
    exponentiate = TRUE) %>% 
  modify_header(update = list(label ~ "**Variáveis**")) %>% 
  bold_labels() %>% 
  bold_p(t = 0.05)

```


```{r,echo=TRUE,comment="",warning=FALSE,message=FALSE}

tabela_final

```

## Conclusões e insights

* A taxa de incidência de fatalidade em Helicópteros é 21% maior que em aviões.

* Os tipos de motores pistão e sem tração tem taxa de incidência de fatalidade 46% e 64%, respectivamente, menos que o motor jato.

* O registro de segmento táxi aéreo tem taxa de incidência de fatalidade de 92% maior que o segmento de instrução.

* Os níveis de danos leve, nenhum e substancial tem taxa de incidência de fatalidade 55%, 48% e 22%, respectivamente, menor que o nível destruído.

* Os tipos de reporte colisão e quase colisão tem taxa de incidência de fatalidade 21% e 51%, respectivamente, maior que o avistamento.

* O crepúsculo tem taxa de incidência de fatalidade 2,07 vezes maior que na alvorada e a noite tem taxa 82% maior que na alvorada.
